【裁判字號】    95,家訴,17
【裁判日期】    950810
【裁判案由】    給付扶養費
【裁判全文】
臺灣士林地方法院民事判決              95年度家訴字第17號
原      告  乙○○
訴訟代理人  黃照律師
被      告  甲○○
上列當事人間給付扶養費事件，本院於民國95年7 月27日言詞辯
論終結，判決如下：
    主  文
原告之訴駁回。
訴訟費用由原告負擔。
    事實及理由
一、原告起訴主張：
    (一)原告與被告為夫妻，婚後被告從未外出工作，原告則以從
      事製造橡皮章維生，每月平均約可收入新台幣（下同）3
      至4 萬元，扣除全家日常開銷，及兩名兒女的教育費等，
      全數交由被告管理，期間並以被告之名義買兩棟房子，即
      現住址臺北市○○區○○街35巷16號1 樓及3 樓，前述3
      樓房屋並出租他人，租金由被告收取。
    (二)原告因受被告譏諷與之爭吵，致因中風，被告不但無照顧
      之意，且對於原告之病情一再質疑，絲毫不念夫妻之情，
      而原告所需之相關費用，亦一概不予給付，導致須由女兒
      及親友接濟，甚為難堪，而被告所擁有之兩間房屋，購置
      時並無貸款，但被告卻於近期向銀行申貸，其所貸之金額
      流向何處? 尤其，被告對於親生兒子的大學學雜費均不願
      支出，更令人質疑其貸款金額之流向。因此，被告並非無
      能力支付原告之醫療生活費。
    (三)原告因腦內出血即俗稱中風，手腳無法充分協調，因此原
      從事之橡皮章製作之工作，無法繼續進行，也無法從事其
      他生產，日常生活所需費用原告已無力承擔，並不能維持
      自己生活。據此，原告自民國94年5 月22日中風以來，無
      法工作，且無存款，符合民法1117條規定，被告自有扶養
      原告之義務。原告依民法第1116之l 條、1115條及1117條
      ，依行政院主計處所公告之民國94年平均每人所得與消費
      金額293,235 元，請求被告給付扶養費用268,798 元。
    (四)原告中風之病情，預計休養兩年後，屆時應可嘗試找尋合
      適之工作以為糊口，因此自民國95年4 月22日至民國96年
      5 月21日止，被告應每月給付原告24,436元，並依行政院
      主計處所公告之平均每人所得與消費金額調整之。
    (五)原告之聲明如下：(1)被告應給付原告新台幣268,798 元，
      並自民國95年4 月21日起至清償日止，按週年利率5%計算
      之利息；(2)被告應自民國95年4 月22日起至民國96年5 月
      21日止，按月給付原告24,436元；(3)訴訟費用由被告負擔
      。
二、被告則以：
    (一)被告貸款購買原告名下臺北市○○街33巷15弄5 號2 樓房
      屋，修建整理，被原告偷偷賣給同戶樓下屋主林志松。被
      告名下兩間赤峰街房屋，其中1 間自住，並放置原告工作
      用的機器，另1 間先前係出租予他人使用，目前則是由弟
      媳居住。
    (二)原告自85年起即不負擔被告家庭生活費用，90年間更傷害
      原告身體，獲鈞院核發90年度家護字第375 號通常保護令
      在案。
    (三)原告是自己不回家，不知是何人決定讓原告去住安養院，
      被告本身沒有收入，每月又要繳納3 萬餘元之貸款利息，
      實無能為力給付原告金錢，但被告歡迎原告回家住，會照
      顧原告等語，資為抗辯。並聲明：(1)原告之訴駁回；(2)訴
      訟費用由原告負擔。
三、按訴狀送達後，原告不得將原訴變更或追加他訴；但請求之
    基礎事實同一或擴張、減縮應受判決事項之聲明者，不在此
    限，民事訴訟法第255 條第1 項第2 、3 款定有明文。查原
    告原起訴狀訴之聲明第1 項係請求被告給付原告扶養費用32
    7,808 元，嗣減縮訴之聲明為請求被告給付原告268,798 元
    ；起訴狀訴之聲明第2 項請求被告應自94年7 月10日按月給
    付原告34,166元，嗣變更訴之聲明為請求被告應自95年4 月
    22日起至96年5 月21日止，按月給付原告24,436元，核其請
    求基礎事實同一，且係減縮應受判決事項之聲明，故原告所
    為訴之變更於法並無不合，自應准許，合先敘明。
四、原告主張因受被告譏諷與爭吵，導致中風，並因本身無存款
    ，工作收入皆交由被告處理，中風後所有醫療費用由女兒及
    親友接濟之事實，固據其提出馬偕紀念醫院乙種診斷證明書
    影本、醫療單據影本數紙、奇美醫院收費收據影本、安安看
    護中心收款證明單影本、臺北縣私立雙連安養中心自費養護
    契約影本、收款單影本為證，並為被告所不爭，堪信為真實
    。原告另主張因中風後，手腳無法充分協調，因此原從事之
    橡皮章製作之工作，無法繼續進行，也無法從事其他生產，
    日常生活所需費用原告已無力承擔，並不能維持自己生活，
    預計休養2 年後應可嘗試找尋合適之工作以為糊口，自94年
    5 月22日起至95年4 月21日止，被告應扶養原告之金額共26
    8,798 元，及95年4 月22日起至96年5 月21日止，按月給付
    原告24,4 36 元云云。惟按夫妻互負扶養之義務，其負扶養
    義務之順序與直系血親卑親屬同，其受扶養之順序與直系血
    親尊親屬同；受扶養權利者，以不能維持生活而無謀生能力
    者為限；前項無謀生能力之限制，於直系血親尊親屬不適用
    之，民法第1116條之1 、第1117條分別定有明文。是夫妻互
    受扶養權利之順序，既與直系血親尊親屬同，自不以無謀生
    能力為必要，但仍應受不能維持生活之限制（最高法院79年
    台上字第2629號判例、86年台上字第3173號判決意旨參照）
    。又所謂「不能維持生活」，係指無財產足以維持生活而言
    。易言之，如能以自己財產維持生活者，自無受扶養之權利
    （同院62年度第2 次民庭庭推總會決議(四)、72年度台上字第
    4792號、79年度台上字第1678號、80年度台上字第2124 號
    、81年度台上字第1504號判決意旨參照）。經查，原告於91
    至93年度股利、利息所得、財產交易各為7,637 元、32,934
    元、4,466 元，惟其名下有彰化縣溪州鄉○○段0000-0000
    號、同段0000 -0000號、同段0000-0000 號、同段0000-000
    0 號土地等不動產及投資三商行股份有限公司12,170元、宏
    碁股份有限公司14,034元、達威光電股份有限公司41,550元
    、華邦電子股份有限公司13,070元等資產，以上財產總額達
    3,336,286 元，此有稅務電子閘門財產所得調件明細表在卷
    足按（本院卷22至31頁），顯見原告並非無資力之人，是以
    原告雖因中風而無法繼續從事刻章工作，而暫時無工作收入
    ，然觀諸上開稅務資料，原告並無不能維持生活之情形，揆
    諸前開判決意旨及上揭法條規定，原告之請求於法不合。況
    依原告所提馬偕紀念醫院淡水院區94年10月20日乙種診證明
    書所載醫囑僅為需專人協助照顧等語，佐以證人即兩造之女
    陳秀玲到庭證稱：原告現在住臺南姑姑家，有時會來臺北複
    診、原告可以行走（見本院95年6 月22日言詞辯論筆錄）等
    語綦詳，足認原告之病情尚未達須離家或長住安養院之程度
    。又即令證人陳秀玲所稱兩造失和已10餘年、雖同住一屋簷
    下但形同陌路等情為真，惟並不能據此作為分居之正當理由
    ，且所謂患難見真情，被告既多次於書狀中、庭訊時表明希
    望原告能回家同住，願親自照顧原告，益見被告亦無拒絕扶
    養原告之情事，附此敘明。據上所述，原告既能維持生活，
    自無請求被告給付扶養費用之餘地，原告之請求洵屬無據，
    應予駁回。
五、本件判決之基礎已臻明確，兩造其餘攻擊、防禦方法及舉證
   ，經本院審酌後，均與判決結果無影響，爰不一一予以論列
   ，附此敘明。
六、據上論結，本件原告之訴為無理由，依民事訴訟法第78條，
    判決如主文。
中    華    民    國    95    年    8     月    10    日
                  家事法庭  法  官  李昆霖
以上正本證明與原本無異。
如對本判決上訴，應於判決送達後20日內向本院提出上訴狀。
中    華    民    國    95    年    8     月    10    日
                            書記官  李佳穎


司法院資訊處製作；財團法人民間司法改革基金會備份。
